【裁判字號】    92,台非,93
【裁判日期】    920227
【裁判案由】    搶奪
【裁判全文】
最高法院刑事判決                                  九十二年度台非字第九三號
    上  訴  人  最高法院檢察署檢察總長
    被      告  甲○○
右上訴人因被告搶奪案件，對於台灣高等法院中華民國八十七年十一月九日第二審確
定判決（八十七年度上訴字第三六七九號，起訴案號：台灣桃園地方法院檢察署八十
六年度偵字第一四五六三號），認為違法，提起非常上訴，本院判決如左：
    主  文
上訴駁回。
    理  由
非常上訴理由稱：「一、本件原確定判決以被告甲○○因積欠民間借款約新台幣（下
同）一百七十萬元，且自民國八十六年三月起，無力繳交每月七萬二千元之曳引車貸
款，而積欠財將企業股份有限公司（下稱財將公司）貸款約二百九十一萬六千元，經
濟困難，乃與一不詳年籍姓名之成年男子二人，基於共同意圖不法所有之犯意聯絡，
於八十六年十一月四日凌晨三時五十五分許，駕駛車號ＫＧ｜六八八號之貨櫃曳引車
，至桃園縣桃園市○○路七號之泰勝實業公司大門前，趁夜深無人之際，以所駕駛之
曳引車頭，欲竊取上開公司大門前內裝有印花布約三百疋，價值約一百二十萬元之一
只出口貨櫃，因拖吊過程中發生巨響，為泰勝公司之駐衛警邱連坤與員工范佐林二人
發覺，乃出面制止，詎該不詳年籍男子竟手持其所有客觀上足以對人之生命、身體造
成危險之長約五尺，半徑二英吋兇器鐵棍一支，對邱連坤二人稱不要多管閒事等語（
尚未至使被害人不能抗拒之程度），隨即與甲○○趁邱連坤與范佐林二人不備之際，
駕曳引車將貨櫃強行拖走，范佐林與邱連坤二人不及抗拒，乃記下曳引車之車號，隨
即報警處理，嗣經警循線於同年十一月四日晚上七時許，在台北縣汐止鎮○○路○段
四五六號之新茂貨櫃場查獲上開車號ＫＧ｜六八八號之曳引車。而依刑法第三百二十
六條第一項之加重搶奪罪，予以論罪科刑。二、惟經調卷研析，認原確定判決採證有
違採證法則，並有刑事訴訟法第三百七十九條第十款暨第十四款應於審判期日調查之
證據未予調查與判決所載理由矛盾，茲詳述如下：(一)按犯罪事實應依證據認定之，無
證據不得推定犯罪事實。證據之證明力雖由法院自由判斷，然證據之本身如對於待證
事實不足為供證明之資料，而事實審仍採為判決基礎，則其自由判斷之職權行使，自
與採證法則有違。又事實審法院，對於案內一切證據，除認為不必要者外，均應詳為
調查，然後基於調查所得之心證，以為判斷事實之基礎，如有應行調查之證據未經依
法調查，率予判決，即屬同法第三百七十一條第十款所稱之當然為違背法令。另審理
事實之法院，對於案內一切證據，除認為不必要者外，均應詳為調查，然後基於調查
所得之心證以為判斷之基礎，故證據雖已調查，而尚有其他必要部分並未調查，仍難
遽為被告有利或不利之認定。有最高法院七十一年度台上字第四０二二號、三十年上
字第二八九號、四十九年度台上字第八七三號判例，可資參考。(二)次按，指認雖不失
為一種個人識別方法，然須與其他『利用證物之個人識別方法』，如現場採集之指紋
、腳印、血液或衣服纖維等交付科學鑑定、比對不同者，指認所使用之方法不外依賴
目擊證人（或被害人）之知覺、記憶與再生之心理歷程，是其並非科學方法。指認程
序在實務上，可分為『成列指認』（line｜up）及『一對一指認』（show｜up），所
謂『成列指認』，係偵查機關以犯罪嫌疑人與其他為數不等與本案無關且相同形體特
徵之人，站在一列，供證人或被害人自此一列人群中，指出其所認知之犯罪嫌疑人，
其目的在防止『一對一指認』可能具有的強烈誘導性，但並非完全無瑕疵（心理學家
以實證研究證明，若在指認前先警告證人，犯罪嫌疑人可能不在待指認行列中，證人
錯誤指認的比例為百分之三十三；若事先未作如是警告，證人指證錯誤比例即高達百
分之七十八）。而『一對一指認』方式，乃偵查機關將唯一的犯罪嫌疑人帶至證人（
或被害人）面前，要其指認，就某種程度而言，偵查者已暗示其即為犯罪嫌疑人，偵
查機關所要求者，為證人（或被害人）之背書，而非其指認。證人（或被害人）或因
受警察暗示，或無勇氣作出與其相反之決定，而順應作出指認，此種一對一指認方式
所得的確信性甚難奢求，（參閱王兆鵬著，證人指證之瑕疵及防制｜美國法制之借鏡
一文，刊於台大法學論叢第二十八卷第二期，第六頁）先予敘明。(三)本案原確定判決
理由稱：『（上略）被告與另一不詳年籍姓名之成年男子，於右揭時、地，由該不詳
年籍男子手持客觀上足以對人之生命、身體造成危險之兇器鐵棍一支搶奪之事實，業
據證人邱連坤與范佐林二人於警訊、偵查、原審及證人邱連坤於本院調查中證述甚詳
，且於案發後之同年月五日經證人邱連坤當面指認被告甲○○即是當天身穿淺色休閒
服上衣、白色短褲強盜泰勝公司貨櫃之人無誤（見偵查卷第十九頁反面），其後於偵
、審中亦堅指如一（下略）』等語。觀其認定被告有罪理由之積極證據無非為證人范
佐林及邱連坤之指述車號與指認證人。然查，本案證人邱連坤證稱：『我敢確認就是
甲○○沒錯』（詳見偵查卷第十九頁背面八十六年十一月五日警訊筆錄）經核全卷係
採一對一指認方式，故該指證筆錄之證明力是否能達確信無疑之心證，非無可疑。(四)
原確定判決理由稱：『（上略）被告且車號為渠二人明確記下，在曳引車車門畫有記
號，嗣經報警乃循線查獲，又該曳引車是被告所有，原由所僱司機周賢宥駕駛，周某
於八十六年十月三十一日離職，將車停放新茂貨櫃場，且經被告於同年月三日移動該
車，為被告所是認。（下略）』等語，惟查本案證人范佐林第一次與第二次之警訊筆
錄與指認ＫＧ｜六八八貨櫃曳引車之順序，經監察院約詢本案承辦員警王朝明稱第一
次警訊筆錄於八十六年十一月四日十五時五分所作，第二次警訊筆錄係於指認ＫＧ｜
六八八貨櫃曳引車後，於同日下午十一時所作（原第二次警訊筆錄未標明係下午十一
時，經詢問後加以確定）。然查，本案指認鑰匙孔之證詞，在第一次警訊筆錄均未提
及而係於第二次警訊筆錄所證稱『非常肯定就是這部車，而且會同警方到汐止大同路
貨櫃場時，車門把手下方確實有我以鑰匙刮痕做的記號及該車鑰匙孔破洞刮到，所以
印象最清楚』等語，然證人對於ＫＧ｜六八八貨櫃曳引車之特徵，係早因會同警方指
認均知之甚詳，該等事後證詞是否實在非無可疑。次按證據與事實間必須具有關聯性
，即是否適合犯罪事實之認定，不生關聯性之證據，欠缺適合性，資為認定事實之基
礎，有違背論理法則（最高法院七十七年度第十一次刑事庭會議決議）。原確定判決
所稱曳引車車門畫有記號，經查全卷指認照片，其車門上破洞上有多處痕跡，互核證
詞『（車把下刮痕何時有的？）很早就有大約三、四個月。』（八十六年十一月十日
下午十四時被告偵查筆錄）、『（曳引車ＫＧ｜六八八號車司機座車門手把下方有一
處遭破壞鎖頭的痕跡，是否係你駕駛時就原有的或是你停放新茂停車場後才遭損壞。
）答：是我使用該車原有的，並非停放新茂停車場才遭損壞。』（八十六年十一月四
日二十二時十分被詢人周賢宥警訊筆錄）等證詞，該多處痕跡其中之一是否確為證人
鑰匙所傷之一道暨其所為過程為何？均非無疑問，且並非不可調查，該痕跡未經調查
即難生關聯性，原確定判決對於未經鑑定之不具關聯性證據，遽採為認定事實之基礎
，顯有不當。(五)綜上，本件指認過程存有瑕疵，原確定判決驟予遽採，有違採證法則
，顯有刑事訴訟法第三百七十九條第十款暨第十四款應於審判期日調查之證據未予調
查與判決所載理由矛盾。三、本案證人證言有諸多矛盾之處，原確定判決對於證言瑕
疵之處未予究明，即採為判決基礎，有違經驗法則，亦有刑事訴訟法第三百七十九條
第十四款判決所載理由矛盾之違誤：(一)按證據之證明力，固屬於法院判斷之自由，惟
證據之本身如有瑕疵，則在此瑕疵未能究明以前，遽採為有罪之根據，有違經驗法則
，即難謂為適法，最高法院三十二年度上字第九七一號判例與七十七年八月九日第十
一次刑事庭會議決議載有明文。(二)本案經查相關指證筆錄有諸多齟齬之處，分述如下
：１、證人范佐林對於被告是否有持鐵棍並毆打及貨櫃曳引車駛離之時有無在場目擊
前後供詞矛盾：(1)『我與警衛前往制止，遭車上二名歹徒分持鐵棍毆打我們，我們馬
上記下車號』（八十六年一月四日第一次警訊筆錄）(2)『他說不要多管閒事，並且拿
鐵棍沒有打我』。（八十六年十一月十五日偵訊筆錄）(3)『比較高大的人去拿鐵棍，
並叫我不要多管閒事，我就將車號記下來跑到辦公室內要在離開時，我無意中在跑的
時候，……有拿鑰匙孔刮到：：等到我從公司拿鐵棍出來之後，他們已將貨櫃拖走了
』（八十七年一月二十二日第一審訊問筆錄）。(4)『（當時他們是否趁你們二人不備
之際將貨櫃曳引車強行開走）我是記車號且再拿鑰匙時被他們開走的』（八十七年六
月八日審判筆錄）(5)綜上，證人范佐林對於被告是否持鐵棍並毆打及貨櫃曳引車駛離
之時有無在場目擊前後供詞矛盾，是否真實，不無疑問。２、證人邱連坤對於所目擊
被告之現地位置及犯罪行為，前後矛盾：(1)『（上略）該兩名歹徒看見我們來後便下
車，所駕駛之ＫＧ｜六八八號曳引車。（下略）』（八十六年十一月五日警訊筆錄）
(2)『甲○○是在裝板車線路。』（八十六年十一月十三日偵訊筆錄）(3)『甲○○在連
結車與貨櫃車中間弄電線。』（八十六年十一月十五日訊問筆錄）(4)『（你看到他們
二人時，他們二人在做何事）他們二人在連結貨櫃及車頭。』（八十七年一月二十二
日第一審訊問筆錄）(5)『（上略）當時我看到被告在較外面（下略）』（八十七年九
月九日第二審訊問筆錄）(6)綜上，證人邱連坤對看到被告時，被告究係在車上或在連
結貨櫃車之車頭或車外，且當時被告究所何為，均前後矛盾。３、證人范佐林與邱連
坤供詞矛盾部分：(1)關於是否遭被告毆打及如何毆打，范佐林證稱：『（上略），我
與警衛前往制止，遭車上二名歹徒分持鐵棍毆打我們（下略）』（八十六年十一月四
日第一次警訊筆錄）；邱連坤證稱：『（當時甲○○身上有帶東西嗎）沒有。』、『
（另一高個子有無拿東西打你）沒有打我。』(2)關於指證被告甲○○部分：范佐林證
稱：『體型很像，但不敢確定是否為甲○○』（八十六年十一月四日第二次警訊筆錄
）；邱連坤證稱：『我敢確認就是甲○○沒錯』（八十六年十一月五日警訊筆錄）(3)
關於現場光線問題：范佐林證稱：『路燈有亮，但光線不是很充足』；邱連坤證稱：
『（上略）當天因為工廠附近有路燈，所以我看的很清楚。』（八十七年一月二十二
日之訊問筆錄）(4)關於貨櫃車究竟有幾輛之問題：范佐林證稱：『（上略）我看到三
個貨櫃車車頭停在工廠附近十字路口旁（下略）』；邱連坤證稱：『（你當時有看到
幾個貨櫃車車頭）我看到兩個』（八十七年一月二十二日之訊問筆錄）。(三)綜上，本
案證言對於被告是否有持鐵棍並毆打及貨櫃曳引車駛離之時有無在場目擊、被告究係
在車上或在連結貨櫃車之車頭或車外，且當時被告究所何為、犯案現場光線與作案貨
櫃車究竟有幾輛等重要犯罪情節均前後矛盾，原確定判決對於證言瑕疵之處未予究明
，即採為判決基礎，有違經驗法則，實有刑事訴訟法第三百七十九條第十四款判決所
載理由矛盾之違誤。四、原確定判決對於被告所提之不在場證明，未經查證逕予摒除
，有違一般經驗法則，有刑事訴訟法第三百七十九條第十四款判決不載理由及所載理
由矛盾之違誤：(一)按證據之證明力如何，雖屬於事實審法院自由判斷職權，而其所為
判斷，仍應受經驗法則與論理法則之支配；事實審法院對於證據之取捨，依法雖有自
由判斷之權，然積極證據不足證明犯罪事實時，被告之抗辯或反證縱屬虛偽，仍不能
以此資為積極證據應予採信之理由，最高法院五十三年度台上字第二０六七號與三十
年度上字第四八二號著有判例。(二)查原確定判決理由稱：『（上略）被告所舉證人即
其妻弟曾瑛坤證稱渠於八十六年十一月四日凌晨三、四點仍在被告住處看電視，以證
明被告未外出云云，然查被告究係看何節目，至何時就寢，均稱忘記了，因其所稱看
電視之日期，即被告為警以上開罪嫌偵辦之日，果其確保整夜看電視，如被告並未外
出之情，當會印象深刻，豈有忘記之理，是其證言已非無疑，不能遽認被告當日未外
出，難採為被告有利之證據。（下略）』等語。惟查，原審訊問筆錄（八十七年十月
二日台高院）證人曾瑛坤稱：『（問曾：八十六年十一月三日晚上你在做何事？你何
時住你姐夫家？）約八十六年九月開始住至八十七年七月才離開，我在哪裡做外務跑
貨櫃場。我三日晚上約十點多鐘才回來一起看電視，『究係何節目我忘記了，有時看
摔角、海洋世界』，客廳在六樓我十一月四日去釣魚回來就聽說甲○○被一群人帶走
我回來時未看見甲○○。』顯見證人曾瑛坤僅答稱『究係何節目我忘記了」，並未對
就寢時間加以回答，原審所稱顯未經查證，實有不當。(三)又查，原確定判決理由，係
從被告忘記看何節目推論『因其所稱看電視之日期，即被告為警以上開罪嫌偵辦之日
，果其確係整夜看電視，如被告並未外出之情，當會印象深刻，豈有忘記之理，是其
證言已非無疑』云云。惟證人已稱『究係何節目我忘記了，有時看摔角、海洋世界』
論其真意係證人在看電視時，未堅守一台節目，看看即便轉台，且看電視本為消遣，
鮮有人詳記確實看過何節目，此乃為一般之經驗法則。且證人為被告之妻弟，同居一
簷，案發次日被告即遭警方約談，故對於前日被告之行蹤當為印象深刻，原審未有堅
強證據僅以證人指認筆錄與被告之抗辯或反證不成立，即坐實其罪，自有違一般經驗
法則。(四)綜上，原確定判決對於被告所提之不在場證明，未經查證逕予摒除不在場證
明，有違一般經驗法則，實有刑事訴訟法第三百七十九條第十四款判決不載理由及所
載理由矛盾之違誤。五、本案業已確定，且不利於被告，爰依刑事訴訟法第四百四十
一條、第四百四十三條提起非常上訴，以資糾正。」等語。
本院按非常上訴旨在糾正法律上之錯誤，藉以統一法令之適用，非常上訴審應以原判
決所確認之事實為基礎，以審查原確定判決有無違背法令。採證認事係屬事實審法院
之職權，法院憑以認定犯罪事實之證據，並不以直接證據為限，即綜合各種直接、間
接證據，本於推理作用，為其認定犯罪事實之基礎，如不違背經驗法則與論理法則，
亦非法所不許。又證據之證明力，由法院自由判斷，為刑事訴訟法第一百五十五條第
一項所明定，此項自由判斷職權之行使，茍係基於普通日常生活之經驗，而非違背客
觀上應認為確實之定則者，即屬合於經驗法則，不容當事人任意指摘。而刑事訴訟法
第三百七十九條第十款規定「依本法應於審判期日調查之證據而未予調查者」，為判
決違背法令，就性質上仍屬法律審之非常上訴審言，須致適用法令違誤，而顯然於判
決有影響者，始屬同法第四百四十七條第一項第一款規定之「判決違背法令」。證據
已在審判期日顯出於審判庭，經法院就其是否可信為直接之調查者，即得採為判決之
基礎。原判決以訊據被告甲○○已坦承車號ＫＧ｜六八八號曳引車，為其向財將公司
設定動產擔保交易貸款所購買，雖否認有原判決事實欄所載之搶奪犯行，辯稱八十六
年十一月三日晚上伊回家後即未外出，翌日上午五時許，始出門至他處交貨櫃，並未
到桃園云云。然查被告與另一不詳年籍姓名之成年男子，於原判決事實欄所載之時、
地，由該不詳年籍男子手持客觀上足以對人之生命、身體造成危險之兇器鐵棍一支搶
奪之事實，業據證人邱連坤與范佐林於警訊、偵查、第一審及證人邱連坤於原審調查
時證述甚詳，且案發後之八十六年十一月五日證人邱連坤即當面指認被告即係案發時
身穿淺色休閒服上衣、白色短褲強盜泰勝公司貨櫃之人無誤，其後於事實審偵、審中
亦堅指如一，而被告之車號為渠二人明確記下，並在曳引車車門畫有記號，嗣經報警
始循線查獲。又該曳引車係被告所有，原由其所僱之司機周賢宥駕駛，周賢宥於八十
六年十月三十一日離職，將車停放在新茂貨櫃場，經被告於同年月三日移動該車，為
被告所是認。證人范佐林復證稱周賢宥確定沒有涉案，然於指認被告時則稱體型很像
，但不敢確定等語。證人等於夜間能否辨認歹徒容貌，與距離遠近，光線明暗有關，
與年齡大小無必然關係，范佐林雖較年輕，因其距離較遠，未能確切清楚被告臉部長
相，然就其體型指認很像，衡之邱連坤上開明確指認被告係行搶貨櫃之人等情，果被
告未至現場行搶，何能經二位證人如此明確指認其體型長相之理，況被告上開曳引車
並未被竊，因被告有暗裝開關，以鑰匙無法啟動，亦據被告於原審法院審理時供述在
卷，而被告所稱是日上午五時許始出門云云，核與其妻林曾月蘭所述情節不符，至其
所舉之證人即其妻弟曾瑛坤雖證稱渠於八十六年十一月四日凌晨三、四點仍在被告住
處客廳看電視，以證明被告未外出云云，然查被告究係看何節目，至何時就寢，均稱
忘記了，因其所稱看電視之日期，即被告為警以上開罪嫌偵辦之日，果其確係整夜看
電視，知被告並未外出之情，當會印象深刻，豈有忘記之理，是其證言已非無疑，不
能遽認被告當日未外出，難採為被告有利之證據。至被告所辯邱連坤所稱板架鎖係用
套式，則曳引車與貨櫃撞擊時，該板架鎖即會損壞，曳引車即無法將貨櫃駛離，以證
明證人所稱聽到撞擊貨櫃很大聲，被告以曳引車將貨櫃駛離之情不實云云。然所謂撞
擊，未必即係套式板架鎖與貨櫃撞擊，且必發生損壞情形，自難以聽聞撞擊聲，即推
定其已撞壞而無法拖離之證據，被告上開辯解，要為畏罪卸責之詞，不足採信。綜合
以觀，被告有原判決事實欄所載之犯行，堪予認定，因而維持第一審論處被告共同意
圖為自己不法之所有，攜帶凶器，搶奪他人之動產罪刑，已敘明其調查證據之結果及
證據取捨並認定犯罪事實所憑之證據及理由。且對於被告否認犯罪所辯各節如何係飾
卸之詞，不足採信，詳加說明指駁。而前開證據資料，原審法院於審判期日調查證據
時，已依法踐行調查程序，就其是否可信為直接之調查，有原審法院審判筆錄在卷可
稽，非不得採為被告論罪之證據。至證據之證明力如何，屬法院自由裁量之職權，原
判決已敘明就前開證據資料調查之結果，為綜合判斷、取捨而得心證之理由，自得採
為判決之基礎。再原判決所為之論斷均有卷存證據資料可資覆按，並非無據，且無悖
乎通常一般人日常生活經驗之定則或論理法則，又非單以證人之指認為被告論罪之唯
一論據，難認與經驗法則、論理法則有違，或有理由不備、理由矛盾、調查未盡等違
背法令之情形，不得任意指摘為違法。非常上訴意旨以證人對被告之指認，係採一對
一之指認方式，質疑證人之指證筆錄對被告之犯罪，是否能達確信無疑之心證，尚有
可疑，並執以指摘原判決採證違法，非有理由。又證人之陳述雖有部分前後不符，或
相互間有所歧異時，但究竟何者為可採，法院仍得本其自由心證予以斟酌，非謂一有
不符或矛盾，即應認其全部均為不可採信；茍證人對於基本事實之陳述與真實性無礙
時，則仍非不得予以採信。證人范佐林、邱連坤之前後多次陳述，在部分細節上雖稍
有出入而不盡一致，然原判決綜合全部卷證資料為調查、判斷，認該二證人對於有關
被告參與搶奪之基本陳述，與真實性無礙，而予以採信，已於判決內敘明其得心證之
理由，且就被告所舉之證人即被告之妻弟曾瑛坤及被告之妻林曾月蘭所為之證言，如
何難採為被告有利之證明，並被告否認犯罪所辯各節，如何係飾卸之詞，詳加說明指
駁，亦難認有違一般經驗之定則，乃原審採證及對證據證明力判斷職權之適法行使，
不得任意指摘有調查未盡或理由矛盾之違法。非常上訴意旨以原判決所不採之證人間
對於細節上不盡相符之部分陳述，指摘證人之陳述有瑕疵，原審採為判決之基礎，違
背經驗法則，並有理由矛盾之違法，亦無可取。又鑑定僅為證據調查方法之一種，法
院為證據證明力之判斷及犯罪事實之認定，原非以鑑定為必要方法。關於證據之調查
是否送請鑑定，事實審法院本有斟酌案情自由裁量之職權，茍綜合其他證據調查所得
之心證，已足為犯罪事實之認定，且所為論罪科刑之論斷，又與經驗法則、論理法則
無違，縱未送請鑑定，亦不容當事人任意指摘為違法。原判決敘明綜合上述證據為調
查、判斷結果，已足為認定被告犯罪事實之依據，而採證人所稱曳引車車門把手下方
確實有證人鑰匙刮痕所作記號之陳述，為認定被告犯罪諸多論據之一，該項證據既經
依法調查，原判決採為論罪證據之一，難認與證據法則有違。非常上訴意旨徒以在曳
引車車門上有多處痕跡，其中有無證人以鑰匙劃傷之痕跡，原審未經鑑定，欠缺資為
認定事實基礎之適法性，有違論理法則云云，指摘曳引車車門上之痕跡未經鑑定，與
犯罪不具關連性，原判決遽採為認定被告犯罪事實之基礎，顯有不當云云，亦無可採
。此外，非常上訴意旨就原審採證認事及對證據證明力判斷等職權之適法行使，並原
判決已明白論斷之事項，仍執前詞，任意指摘原判決違法，難認為有理由，應予駁回
。
據上論結，應依刑事訴訟法第四百四十六條，判決如主文。
中      華      民      國    九十二    年      二      月    二十七    日
                              最高法院刑事第三庭
                                  審判長法官  董  明  霈
                                        法官  林  茂  雄
                                        法官  王  居  財
                                        法官  張  祺  祥
                                        法官  李  伯  道
      右正本證明與原本無異
                                              書  記  官
中      華      民      國    九十二    年      三      月      六      日


司法院資訊處製作；財團法人民間司法改革基金會備份。
